【裁判字號】    95,裁,2764
【裁判日期】    951214
【裁判案由】    醫療法
【裁判全文】
最  高  行  政  法  院  裁  定
                                     95年度裁字第02764號
上  訴  人   甲○○
被 上訴 人   臺北市政府衛生局
代  表  人   宋晏仁
上列當事人間因醫療法事件，上訴人對於中華民國94年8月29日
臺北高等行政法院94年度簡字第460號判決，提起上訴。本院裁
定如下：
    主  文
上訴駁回。
上訴審訴訟費用由上訴人負擔。
    理  由
一、按對於適用簡易程序之裁判提起上訴或抗告，須經最高行政
    法院許可，且該許可以訴訟事件所涉及之法律見解具有原則
    性者為限，行政訴訟法第235條定有明文。又所謂訴訟事件
    涉及之法律見解具有原則性，係指該事件所涉及之法律問題
    意義重大，而有加以闡釋之必要情形而言。
二、本件上訴人因非合格醫事人員，亦非屬醫療機構，卻於民國
    （下同）93年8月13日中天娛樂台「見見康康」節目中，以
    現場來賓小亮哥為體型調整示範對象，並宣稱「現在我先檢
    查．．．第5腰椎很容易受傷．．．先用手幫他把骨盆縮進
    來．．．（用道具敲膝蓋）．．．小腿很彎的變成直的．．
    ．」等詞句，推拿後，製作單位立即進行身高測量證實增高
    效果。案經被上訴人審認上訴人既非醫療機構，於系爭節目
    內宣稱「把骨盆縮進來」、「小腿很彎的變成直的」等詞句
    ，核屬涉及影射或暗示醫療業務之醫療廣告，違反醫療法第
    84條規定，爰依同法第104條規定，以93年11月11日北市衛
    三字第09338266200號行政處分書，處以上訴人新臺幣5萬元
    罰鍰。上訴人不服，循序提起行政訴訟，經原審以：由行政
    院新聞局93年8月30日新廣四字第0930624978號函及其所附
    節目暨廣告側錄帶、行政院衛生署93年10月5日衛署醫字第
    0930216581號函、被上訴人所屬大安區93年11月5日北市安
    衛三字第09331077800號函檢附同日訪談上訴人之談話紀錄
    及93年11月4日開業執業醫事人員管理檢查工作日記表暨行
    政院衛生署84年11月7日衛屬醫字第84070117號及90年4月19
    日衛署醫字第0900025482號函釋意旨，可知，上訴人於系爭
    節目中所為行為，確有暗示或影射醫療業務。又由上訴人地
    址擺設有3張指壓床，且上訴人陳明其一指壓床確供其從事
    民俗推拿用，可證上訴人有營業之事實。另該廣告中之聯絡
    電話確為上訴人所有，且上訴人於訴願書內亦自承於節目播
    出後，接獲許多電視觀眾來電詢問，顯見上訴人於節目中所
    為已達可預期之廣告效益，非僅是單純娛樂表演性質。從而
    ，無論系爭節目之性質為何、是否由上訴人出資委播，上訴
    人於該節目中所為推拿示範及宣稱內容，既已暗示或影射醫
    療業務，客觀上亦具招徠他人醫療之效果，仍應認定為醫療
    廣告，故原處分並無違誤，訴願決定予以維持亦無不合，而
    駁回上訴人在原審之訴。
三、本件上訴意旨略以：（一）上訴人於系爭節目一開始即推崇
    矮個子是流行趨勢，否定高個子之優勢，是自無從事有關增
    高醫療業務或醫療廣告之客觀事實或主觀故意，且上訴人僅
    是節目來賓之一，無法對系爭節目內容有何質疑之處，另上
    訴人於節目中無公開任何聯絡資訊，亦無給付任何代價利益
    於製作單位，故上訴人無招徠患者醫療之目的，從而，被上
    訴人處罰上訴人無異於「無過失亦處罰」，有違司法院釋字
    第275號解釋意旨。（二）被上訴人「間接」從電視台得知
    上訴人私人聯絡電話，而據此為由處罰上訴人。然被上訴人
    所提供之證據資料，無法佐證該聯絡電話是否從電視公司獲
    知，被上訴人係以何身分、理由向電視公司詢問上訴人私人
    電話，故被上訴人顯提供虛偽陳述之證據。（三）被上訴人
    未就上訴人受邀上節目之動機與事實認定，逕認該節目係屬
    上訴人所製作之廣告，顯有適用法則不當之違誤。又縱認系
    爭節目屬醫療廣告，而有線電視未依規定送審，則處罰之對
    象不應為上訴人，故原處分對象有誤。再者，縱認是醫療廣
    告，則應以明確刊登地址及電話者，始屬之。然透過系爭節
    目內容，根本無法得知廣告資訊及任何聯絡電話及諮詢專線
    ，從而，原處分與行政院衛生署86年3月26日衛署醫字第860
    16136號函釋形成互斥。（四）上訴人近3年除上電視通告外
    ，大部分時間在中國大陸從事表演工作，是被上訴人以事後
    網路上網友討論之內容，作為舉證營業事實，卻不以對上訴
    人有利之現場查證為證據，而原判決顯有違誤。（五）醫療
    法未就「醫療業務」設有定義性規定，而被上訴人以斷章取
    義的方式擷取綜藝節目中對話，認定其內容有涉及醫療法中
    「暗示或影射醫療業務」，然何謂意味？何謂暗示？是原審
    有釐清醫療業務之範圍及本件係影射或暗示何項醫療業務之
    義務，故本件所涉之法律問題重大具原則重要性云云。
四、本院按：「本法所稱醫療機構，係指供醫師執行醫療業務之
    機構。」「本法所稱醫療廣告，係指利用傳播媒體或其他方
    法，宣傳醫療業務，以達招徠患者醫療為目的之行為。」「
    非醫療機構，不得為醫療廣告。」「廣告內容暗示或影射醫
    療業務者，視為醫療廣告。」分別為醫療法第2條、第9條、
    第84條及第87條第1項所明定。另同法施行細則第4條復規定
    ：「本法第8條（修正前）所稱傳播媒體，指廣播、電視、
    錄影節目帶、新聞紙、雜誌、傳單、海報、招牌、牌坊、電
    影片及其他傳播方法。」查所謂醫療，即「醫治療養」之意
    ，故行為內容若已涉及影響人體結構或生理機能者，自屬所
    謂醫療行為。另所謂「暗示」、「影射」，係指以某種刺激
    或假借某種名義，以達其目的之行為；故行為人利用傳播媒
    體或其他方法所為行為，其內容雖未明示係從事「醫療業務
    」，然綜觀其文字、用語或行為方式已具招徠他人醫療之效
    果者，即屬上開所稱之視為醫療廣告甚明。又依上開醫療法
    規定，是否屬醫療廣告，應綜觀其內容判定之，至於行為人
    是否因該廣告而支付對價，則非所問。故上訴意旨以其並未
    委播、亦未支付對價，為本件是否屬廣告之爭執，自無所涉
    及法律見解具有原則性，而有由本院加以闡明必要之情形。
    另原判決是因認上訴人於該節目中所為推拿示範及宣稱內容
    ，已暗示或影射醫療業務，客觀上亦具招徠他人醫療之效果
    ，而認其為醫療廣告；故原判決此一認定即已涵蓋上訴人具
    有主觀責任條件之認定；況上訴人就系爭行為是否有違章之
    故意或過失，或其餘關於系爭行為是否與醫療廣告之構成要
    件該當等爭執，更屬事實認定問題，而無所涉及法律見解具
    原則性情事。再本件之有線電視業者是否有違反法令規定，
    亦與上訴人本件之違章責任是否成立無涉，是上訴意旨據以
    指摘，於本件亦難謂有何法律見解之原則性。至於原審法院
    93年度簡字第428號判決，因與本件事實並不相同，故該判
    決所為非屬醫療廣告之認定，自難於本件援為有涉及法律見
    解原則性之論據，亦併予指明。綜上所述，本件上訴意旨所
    指摘者，因無涉及法律見解之原則性，揆諸首開說明，上訴
    人之上訴，不應許可，其上訴難謂合法，應予駁回。
五、依行政訴訟法第249條第1項前段、第104條、民事訴訟法第
    95條、第78條，裁定如主文。
中    華    民    國    95    年    12    月    14    日
                  第四庭審判長法  官  高  啟  燦
                              法  官  黃  璽  君
                              法  官  廖  宏  明
                              法  官  楊  惠  欽
                              法  官  林  樹  埔
以  上  正  本  證  明  與  原  本  無  異
中    華    民    國    95    年    12    月    15    日
                              書記官  張  雅  琴


司法院資訊處製作；財團法人民間司法改革基金會備份。
